最高法院刑事判決　　　　　　　　　　　　　　　八十八年度台上字第七五六三號
　　上　訴　人　甲○○　男
　　　　　　　　丙○○　男
　　　　　　　　乙○○　男
右上訴人等因盜匪案件，蔡勝龍、乙○○部分不服台灣高等法院中華民國八十八年九
月十四日第二審更審判決（八十八年度重上更(三)字第一一六號，起訴案號：台灣新竹
地方法院檢察署八十六年度偵字第八三七四號），提起上訴，甲○○部分經第二審判
決後，由原審法院依職權逕送審判，視為已提起上訴，本院判決如左：
　　主  文
上訴駁回。
　　理  由
本件原判決認定上訴人甲○○曾於民國八十五年間因妨害自由等案件，經台灣新竹地
方法院就違反麻醉藥品管理條例部分判處有期徒刑六月；就妨害自由部分判處有期徒
刑八月，並定其應執行刑為有期徒刑一年確定，而於八十七年四月二十九日執行完畢
（尚不構成累犯）。上訴人丙○○曾於八十五年間因重利案件，經台灣新竹地方法院
判處有期徒刑六月確定，於八十六年五月九日縮刑期滿執行完畢。上訴人乙○○亦曾
於八十五年間因違反麻醉藥品管理條例及妨害風化等案件，經台灣新竹地方法院先後
判處有期徒刑五月及二月，應執行有期徒刑六月，而於八十七年十月六日縮刑期滿執
行完畢（亦不構成累犯）。上訴人等三人均不知悔改，復共同意圖為自己不法之所有
，並基於犯意之聯絡，於八十六年七月二十二日晚上十時許，分乘兩輛機車，並攜帶
甲○○所有預先備妥之膠帶一綑、手套雙、童軍繩一條及凶器螺絲起子一把等物，
共同至新竹縣關西鎮南和里三鄰三十一號申定龍住處，擬竊取財物，三人從屋後果園
旁之大門鐵柵欄右側樹叢侵入後，先至該屋左前方申定龍房間外，由丙○○、乙○○
負責觀察申定龍房間內情形，甲○○則至屋右方，由側門處進入其他房間查看，並於
查看後折返屋前申定龍房間外，三人又繞至後門，由甲○○持螺絲起子插入後門之門
縫將門撬開，三人隨即帶上手套，進入屋內搜索財物（侵入住宅部分未據告訴），嗣
丙○○甫於申定龍臥室之櫥櫃抽屜內搜得一枚戒指之際，因聲音過大，驚醒在臥室睡
覺之申定龍，上訴人等三人乃轉而基於強盜之犯意（並無殺人之故意）聯絡，共同將
申定龍壓制於臥室床上，由甲○○以預藏之膠帶反綁其雙手及綑綁其雙膝，並順便將
電話線剪斷，丙○○以童軍繩綑綁其腳踝處，博希武則負責壓制頭部，因申定龍發出
喊叫聲，為免遭人發現，復由甲○○、傳希武以制止之傷害犯意毆擊申定龍頭部左側
，並由乙○○以膠帶封住其嘴巴，以此強暴方式致使申定龍完全無法抗拒後，由乙○
○強行取下申定龍戴在手指上之金戒指一枚，三人隨之在屋內翻箱倒櫃搜尋財物，而
再由甲○○劫走錄放影機一台（ＴＯＳＨＩＢＡ牌，Ｍ二五○型）。三人得手後，因
尋無其他財物（主觀上並無被害人可能致死之預見），乃分乘機車逃逸。而申定龍因
被綑綁不能動彈，又係年已七十八歲高齡之老人，年老體質孱弱，且被雙手反綁，及
被綑綁雙膝、腳踝，必定無法掙脫，加上被以膠帶封住嘴巴，又被毆擊頭部受有外傷
性顱腦部損傷，長久無法掙脫急救將有昏迷導致死亡之危險，在客觀上，應為上訴人
等三人可預見之事。竟不予鬆綁或將其送醫，以致申定龍終因遭毆擊而受有外傷性顱
腦部損傷，加上年老體質孱弱及遭人綑綁無法掙脫，導致其於是（二十二）日下午二
十二時至凌晨之間昏迷死亡。而上訴人等三人強劫所得之金戒指二枚，事後由丙○○
、乙○○二人於同年月二十三日上午十時許，共同推由丙○○持向不知情之楊成發所
經營之銀樓（設於新竹市○○街一○三號）換取金項鍊一條（二‧九八九台兩）及新
台幣（以下同）三百元，再由乙○○持該換得之項鍊於是日下午七時許，轉賣與不知
情之游廖彩雪經營之「金玉成銀樓」（設於新竹市○○街四之一號），得款二萬九千
三百元，由二人朋分花用殆盡。錄放影機一台則由甲○○委請不知情之黃子武以三千
元之價格轉賣不知情之劉得炘，言明價金三千元，然尚未交付甲○○，旋為警查獲，
並尋線追回該錄放影機一台。嗣申定龍之死亡，於八十六年七月二十三日二十時四十
分許為前往找申定龍之關西龍鳳花鼓隊隊員龍乾坤、邱劍協等一行人發現，始報警循
線查獲上情，並扣得遺留現場之橡膠手套二個、膠帶一袋、童軍繩一條及循線追回錄
放影機一台（螺絲起子及另二雙手套則未扣案）等情。係以訊據上訴人等三人均坦承
於右揭時地共同攜帶橡膠手套、膠帶、童軍繩及螺絲起子等物，侵入被害人申定龍住
處，並將被害人綑綁於床上，及在被害人住處取得金戒指二枚、錄放影機一台等財物
之事實，但均矢口否認有何強劫致死之犯行，辯稱略以：當天意在行竊，並無強盜之
故意，且未毆打被害人，彼等離開時被害人尚未死亡，且有割開膠帶，絕無殺人之犯
意，不知被害人會死亡云云。甲○○另辯稱：錄放影機一台係在綑綁被害人之前拿的
；丙○○、乙○○則另辯稱：戒指係在綑綁被害人之前，在被害人房間抽屜及桌子上
拿的，彼等係在竊取財物得手後，擬離開之際，因驚醒被害人，始將之綑綁云云。惟
查上開事實業據丙○○、乙○○二人於警訊、檢察官初訊中或第一審調查時；甲○○
於檢察官偵查中供承甚明（見偵查卷第十一頁背面、第十二頁、第十六頁至十七頁背
面、第十九頁至二十頁、第二十二頁至二十四頁、六十九頁）。並有現場照片、現場
圖及檢察官履勘現場筆錄在卷（見偵查卷第四十九至六十五頁、第一○八至一一二頁
）可憑。又甲○○所供：剪斷電話線一節，核與本案發現人邱創協證稱：「我和龍乾
坤跑到南和國小旁借電話報案，因為申定龍電話線被剪斷。」等語相符（見相驗卷第
七頁反面）。再上訴人等三人上揭自白如何綑綁情形，核與現場照片顯示相同（見偵
卷四九至六五頁）。另現場所留甲○○之指紋，經鑑定結果：「送鑑甲○○等五人之
十枚指紋，經與八十六年七月二十三日申定龍遭強盜殺害現場膠套上採取之指紋，比
對結果，發現與甲○○之右拇指紋相同。」，亦有內政部警政署刑事警察局局紋字第
四六七號指紋鑑定書、新埔分局膠帶採樣分折報告可稽（見第一審卷第一二五至一三
○頁、第四十頁），此外並有扣案上訴人等作案用之橡膠手套二個、膠帶一個、童軍
繩一條等物可為佐證。又被害人申定龍係因遭毆擊致外傷性顱腦部損傷，加上體質孱
弱及被人綑綁無法掙脫，導致昏迷死亡一節，業經台灣新竹地方法院檢察署檢察官督
同法醫師相驗屬實，製有相驗屍體證明書、驗斷書及勘驗筆錄附卷為憑，並有台灣高
等法院檢察署法醫中心八六高檢醫鑑字第○五七八號鑑定書在卷可稽（見第一審卷二
六至三八頁）。而以被害人申定龍為民國八年三月一日出生，於被害時為年已七十八
歲高齡老人，且已為上訴人等反綁其雙手、綑綁其雙膝及腳踝不能動彈，衡情申定龍
根本無法掙脫綑綁，上訴人等竟因申定龍發生喊叫聲，推由甲○○、乙○○二人基於
制止之目的及傷害之犯意毆擊申定龍頭部左側，造成其顱腦部損傷，申定龍因年老孱
弱，又因其被膠帶封住嘴吧，及遭人綑綁無法掙脫，導致昏迷死亡結果，則申定龍之
死亡，應與上訴人等之毆擊行為及綑綁行為間均有相當因果關係。又上訴人等始終否
認有殺害被害人之犯意，以上訴人等均屬年輕力壯之青壯年人，被害人則為七十八歲
獨居之高齡老人，如欲殺人後劫財，實輕而易舉，何須俟其入睡後始行侵入﹖又何須
大費周章予以綑綁﹖顯見上訴人等無殺人之故意，主觀上亦無致人於死之預見。惟上
訴人毆擊被害人頭部要害造成顱腦部損傷，又將之綑綁並以膠帶封住其嘴吧致使無法
掙脫，而被害人又年老體質孱弱可能因而昏迷死亡之結果，在客觀上為一般人所得預
見，上訴人等對此加重結果，自應負責。上訴人等共同強劫所得之金戒指二枚，事後
由丙○○、乙○○二人於同年月二十三日上午十時許，推由丙○○持向不知情之楊成
發所經營之銀樓（設於新竹市○○街一○三號）換取金項鍊一條（二‧九八九台兩）
及三百元，再由乙○○持該換得之項鍊於是日下午七時許，轉賣與不知情之游廖彩雪
經營之「金玉成銀樓」（設於新竹市○○街四之一號），得款二萬九千三百元，由二
人朋分花用殆盡。錄放影機一台則由甲○○委請不知情之黃子武以三千元之價格轉賣
不知情之劉得炘，言明價金三千元，然尚未交付甲○○，旋為警查獲，並尋線追回該
錄放影機一台等情，已為上訴人等坦白承認，並經證人楊成發、游廖彩雪、黃子武及
劉得炘分別證述無訛（見偵查卷第二十七至三十二頁），並有金飾買入登記簿、錄影
機之照片在卷可憑（見同上卷第三十二、四十二頁）。為其所憑之證據及認定之理由
。對於乙○○、甲○○翻異前供，分別辯稱：伊取得之戒指或錄放影機係在綑綁被害
人之前拿的，彼等係在竊取財物得手後，擬離開之際，因驚醒被害人，始將之綑綁云
云，應係避重就輕之詞，並無足取。至乙○○於警訊中供稱：我們三人進入住所後，
直接到被害人房間，見被害人睡在床上，就直接按壓被害人，由甲○○以膠帶綁手及
膝蓋，丙○○用童軍繩綁足踝……云云（見偵查卷第二十三頁），與前揭事證不符部
分，應不足為憑。又上訴人等原先雖意在行竊，但於驚醒被害人後，既共同實施強暴
行為將被害人綑綁，致使不能抗拒，繼而取其財物，則上訴人等原先之竊盜犯意，即
已轉換為強盜之故意，且上訴人等侵入被害人住處，本意在謀取不法財產所得，於共
同綑綁被害人後，復均繼續在屋內搜尋財物，雖嗣後由不同之人分別搜得財物，惟此
均係基於盜匪之共同犯意聯絡之行為，上訴人等彼此間顯有犯意聯絡及行為分擔，所
為均應論以盜匪罪。殊難以丙○○取得該枚戒指在先，及拔取被害人手上戒指與劫走
錄放影機之行為，係由乙○○、甲○○下手實施，而卸免丙○○共同盜匪之罪責。而
另佐以卷附現場照片所呈現場凌亂之程度，及被害人申定龍年老體衰，如上訴人等係
於竊取財物得手後擬逃離時始被發現，依上訴人等年輕力盛，當可輕易擊退被害人而
從容逃逸，殊無大費周章將之綑綁之必要等情研判，上訴人等應係於綑綁被害人後，
始行在屋內大肆翻箱倒櫃搜索財物，丙○○、乙○○於警訊中及偵查中；甲○○於檢
察官偵查中關於此節之供述，應與事實相符。丙○○事後翻異前供，所辯欲離去之際
始將被害人綑綁云云，應係避重就輕之詞，並無可取。上訴人等所為，並非於竊取財
物得手後，為脫免逮捕、防護贓物而將被害人綑綁之準強盜罪。至甲○○於第一審審
理中改稱伊搬走錄影機時未告訴丙○○、乙○○云云，應係事後迴護之詞，殊難認其
劫走錄放影機之行為係甲○○一人逾越共同犯意之單獨行為。上訴人等於綑綁被害人
之際，因被害人發出呻吟，乃由乙○○以膠帶封住其嘴巴，並毆擊被害人頭部一節，
業據丙○○於警、偵訊中供承在卷（見偵查卷第十二頁、第一百四十三頁背面），甲
○○於檢察官第一次偵訊時亦供稱有拍被害人頭部等語（見偵查卷第六十九頁背面）
，證人即法醫吳木榮證稱：死者頭部左側有局部腦膜（蜘蛛膜）下出血，另外硬腦膜
下有局部出血，所以死者頭部的外傷是很大的外力傷害，不可能是輕輕拍打，應該是
重擊。不太可能是跌倒，因為他受傷的部位主要在左側，不是兩側性的傷害，因為跌
倒時，有反作用力的傷害，會出現在受力的另一側，我們叫做對衝性的傷害。本件只
是單側性傷害，所以應該是左側被重擊或鈍器所傷等語（見原審八十八年七月三日筆
錄），上訴人等事後空言否認，無非卸責之詞，亦不足取。對於蔡春雄、乙○○於原
審調查時，抗辯警察於警訊時有刑求云云。經訊據證人即承辦員警劉建明、饒榮煥及
饒久明均堅稱：彼等並未刑求，上訴人於製作警訊筆錄時，係出於自由意志下之陳述
等語（見原審八十八年七月七日、八月十八日筆錄）。參酌丙○○、乙○○於檢察官
偵查中及第一審暨原審前審審理時，均未曾為刑求之抗辯，即甲○○於原審前審（八
十七年上重訴十八號）為刑求抗辯時，彼二人仍未為抗辯，則其於原審所為之刑求抗
辯，是否實在，即有可疑。丙○○、乙○○又始終無法就如何被刑求提出釋明據以供
進一步查證，另參以乙○○於原審調查時曾供稱伊未被刑求等語（見原審八十八年七
月七日筆錄）則丙○○、乙○○於原審所辯被警察刑求云云，應不足信。至甲○○於
原審及其前審（八十七年上重訴十八號）調查時，抗辯警察於警訊時有刑求等語。係
指甲○○於八十六年九月十二日為警（查係上述員警）借提出監調查時曾遭警刑求，
查當日晚上十時回監，翌日出庭檢身查覺有異，並補製紀錄表，此有台灣新竹監獄八
十八年七月三十日竹監戒字第三五七號函在卷足考（見原審卷）。依該函附之在監內
外傷紀錄表所載，甲○○之背部有瘀傷、雙腳膕區（即雙腳膝蓋後面，俗稱膝窩）有
擦傷，而依其所書自白書所載，其於借提出監製作筆錄時有被刑求，因無法忍受，始
在警訊筆錄上簽名云云。此並經證人即該監人員李錦雲在原審證稱：當時被告甲○○
說胸口有疼痛，……伊依被告自白而作，被告確實腳部有擦傷等語（見原審八十八年
八月十八日筆錄）。雖證人即承辦員警劉建明、饒榮煥及饒久明堅稱：彼等並未刑求
，被告於製作警訊筆錄時，係出於自由意志下之陳述等語（見原審八十八年七月七日
、八月十八日筆錄），但甲○○於八十六年九月十二日被借提出監所製作之警訊筆錄
既不能免除合理懷疑，依刑事訴訟法第一百五十五條第二項之規定，應予排除，該日
警訊筆錄並未採為論罪之依據。綜上所述，認上訴人等所辯，均係事後卸責或避重就
輕之詞，不足採信，於理由內詳予指駁及說明。因認上訴人等以膠帶、童軍繩綑綁年
已七十八歲，體質孱弱之申定龍雙手、雙膝腳踝，並以膠帶封住其嘴，毆擊其頭部，
客觀上已達可預見申定龍將因此致死之可能，雖上訴人等原意在行竊，於被發現後，
轉變為強盜之犯意，並實施強劫之行為，但其並無殺害被害人之犯意，毆擊及綑綁被
害人時，主觀上並無被害人可能致死之預見，固不負強劫殺人之罪責，惟申定龍因遭
毆擊，而受外傷性顱腦部損傷遭人綑綁無法掙脫，並因年老體質孱弱而導致昏迷死亡
之結果，上訴人等對此死亡之加重結果自應負責，核上訴人等所為，均係犯懲治盜匪
條例第三條第一項（起訴書誤載為第三項）第十款之強劫致人於死罪。其傷害行為為
強劫致人於死犯行之一部，毋庸另論。上訴人等間有犯意聯絡及行為分擔，依刑法第
二十八條之規定為共同正犯。丙○○曾於八十五年間因重利案件，經第一審法院判處
有期徒刑六月確定，於八十六年五月九日縮刑期滿執行完畢，有台灣高等法院檢察署
刑案紀錄簡覆表在卷可稽，其於執行完畢後五年內再犯本件有期徒刑以上之罪，依刑
法第四十七條之規定為累犯，惟其所犯本件之罪法定刑為死刑、無期徒刑，依刑法第
六十四條第一項、第六十五條第一項規定，不得加重，因而撤銷第一審關於上訴人等
部分不當之判決，援引上開法條及懲治盜匪條例第七條第一項、第八條，刑法第三十
七條第一項之規定，並審酌上訴人等均有前科，素行非佳，均正值青狀年，不知努力
工作，竟共同強劫他人之財物，並毆擊年老被害人之頭部，且將被害人綑綁，致被害
人死亡，手段凶殘，危害社會治安，惡性重大，惟犯罪後已坦承部分犯行，略見悔意
，暨其犯罪動機、目的、所生危害及犯罪後之態度等一切情狀，各量處甲○○、丙○
○、乙○○無期徒刑（丙○○為累犯），並均依法諭知褫奪公權終身，以昭炯戒。扣
案之橡膠手套二個，膠帶壹袋、童軍繩壹條，係甲○○所有供本件犯罪所用之物，亦
依法沒收。至上訴人等作案時攜帶之螺絲起子一把及另兩雙手套並未扣案，且事隔已
久，而上訴人等又供稱螺絲起子已不知去向，顯均已滅失，為免日後執行困難，爰不
諭知沒收。另上訴人等盜匪所得之金戒指二枚，事後經丙○○、乙○○共同持向不知
情之楊成發所經營之銀樓換取金項鍊一條，再轉賣與不知情之游廖彩雪經營之銀樓乙
節，並據證人楊成發、游廖彩雪證述屬實。而所得款項二萬九千三百元，已由二人朋
分花用殆盡，亦據二人供承在卷（見第一審卷第六十頁），無從諭知發還被害人。至
錄放影機一台，業經警尋回，然被害人已死亡，爰依法諭知發還予被害人申定龍之繼
承人。經核於法尚無違誤。按認事採證係屬事實審法院之職權行使，苟無違背證據法
則自不能指為違法，上訴意旨或為單純事實之爭執，或對原審已審酌且屬其認事採證
職權之適法行使，或對與原判決本旨並無何影響僅涉及無關緊要之枝節問題，任意指
摘為違法，均非適法之第三審上訴理由，原判決並無上訴意旨所指違背法令之情形，
上訴非有理由，應予駁回。
據上論結，應依刑事訴訟法第三百九十六條第一項，判決如主文。
中      華      民      國    八十八    年     十二     月     三十     日
                              最高法院刑事第十一庭
                                  審判長法官  莊  登  照
                                        法官  洪  明  輝
                                        法官  蔡  清  遊
                                        法官  黃  一  鑫
                                        法官  林  秀  夫
      右正本證明與原本無異
                                              書  記  官
中      華      民      國    八十九    年      一      月      七      日
                                                                        ｖ
